【裁判字號】    98,上易,639
【裁判日期】    980623
【裁判案由】    背信
【裁判全文】
臺灣高等法院刑事判決                 98年度上易字第639號
上  訴  人
即  被  告  甲○○原名魏筱璘.
上列上訴人因背信案件，不服臺灣士林地方法院96年度易字第12
64號，中華民國97年12月5日第一審判決（起訴案號：臺灣士林
地方法院檢察署95年度偵字第15436號），提起上訴，本院判決
如下：
    主  文
上訴駁回。
    事  實
一、張秋美（業經原審判處罪刑確定）自民國93年8月21日起，
    至95年7、8月間，任職於原址設臺北市士林區○○○路3號8
    樓之7廣和坐月子生技股份有限公司（下稱廣和公司）擔任
    調理師一職，負責推銷廣和公司坐月子餐，並代表廣和公司
    與客戶簽約及自客戶處收取款項等業務，為從事業務之人。
    張秋美任職於廣和公司期間，本應為廣和公司處理事務，且
    其與廣和公司間亦約定不得銷售他公司同性質產品，竟於95
    年1月間，與已離職之原廣和公司調理師甲○○（原名魏筱
    璘）共同基於意圖為自己不法利益之犯意聯絡，由張秋美利
    用向廣和公司客戶廖瑀瑄推銷坐月子餐之機會，違背其任務
    ，而藉機推銷同為經營坐月子餐之樂氏同仁堂生技有限公司
    （下稱同仁堂公司）產品予廖瑀瑄，並以價格高低、餐點變
    化及中藥調理等事項告知廖瑀瑄，使廖瑀瑄認知同仁堂公司
    坐月子餐優於廣和公司，而於95年1月13日，向張秋美訂購
    18,000 元之同仁堂公司坐月子餐。而張秋美接獲訂單後，
    即將訂單傳真予甲○○，再由甲○○向同仁堂公司聯繫訂餐
    、出餐事宜。致廣和公司受有營業利益減少之損害。嗣廣和
    公司接獲客戶廖瑀瑄反應，始查知上情。
二、案經廣和公司訴由臺灣士林地方法院檢察署檢察官偵查起訴
    。
    理  由
一、按被告以外之人於審判外之言詞或書面陳述，除法律有規定
    者外，不得作為證據。被告以外之人於審判外之陳述，經當
    事人於審判程序同意作為證據，法院審酌該言詞陳述或書面
    陳述作成時之情況，認為適當者，亦得為證據。當事人、代
    理人或辯護人於法院調查證據時，知有第159條第1項不得為
    證據之情形，而未於言詞辯論終結前聲明異議者，視為有前
    項之同意，刑事訴訟法第159條第1項及第159條之5分別定有
    明文。查本案被告以外之人於審判外之陳述，檢察官、被告
    均未爭執其得為證據之資格（見本院98年4月23日準備程序
    筆錄），且迄本院辯論終結前，復未就該等證據之證據能力
    聲明異議，本院審酌上開證據並無違法取得之程序瑕疵，復
    無證明力過低等情形，依法均具有證據能力。
二、訊據上訴人即被告甲○○固坦承曾於廣和公司擔任調理師一
    職，惟矢口否認有何背信犯行，辯稱：伊已於94年11月起即
    已離職，但廣和公司卻於94年11、12月各匯入薪資之其帳戶
    內；伊離職後雖曾與同仁堂公司接洽，但伊並未至同仁堂公
    司上班；伊沒有指導張秋美如何批評廣和公司產品，張秋美
    銷售同仁堂公司商品係張秋美個人行為，與伊無關；而張秋
    美將同仁堂訂單傳真予伊，係因同仁堂公司之丁○○家中無
    傳真機，伊僅將訂單轉予丁○○而已云云。經查：
  (一)被告於警詢、偵查及原審審理時均已自承於94年11月間自廣
    和公司離職後，曾至同仁堂公司瞭解及接觸坐月子餐銷售事
    宜，嗣於94年12月1日，曾與同仁堂公司簽約擔任區經理一
    職等節（見他卷第58至59頁、偵卷第35至36頁、原審卷第20
    頁、第222至223頁）。足見被告自廣和公司離職後，確有至
    同仁堂公司接觸，並曾簽約擔任區經理一職之事實，堪以認
    定。
  (二)證人即共同被告張秋美於任職廣和公司之95年1月期間，利
    用廣和公司客戶廖瑀瑄推銷做月子餐之機會，藉機推銷同仁
    堂公司產品予廖瑀瑄，並於95年1月13日由廖瑀瑄向張秋美
    定購一萬八千元之同仁堂公司坐月子餐等情，業據張秋美於
    偵查及原審審理時坦承不諱（見偵卷第23至24頁、原審卷第
    142頁、第160至189頁），並有張秋美與廣和公司簽訂之委
    任契約書、工作守則約定書、張秋美以電話向廖瑀瑄推銷同
    仁堂公司坐月子餐之錄音光碟及其通話譯文、廖瑀瑄所簽訂
    之同仁堂公司御賜品廚漢方養生健康專業調理機構坐月子膳
    食系列合約書、張秋美以「張淨硯」名義所印製之同仁堂公
    司名片、聯絡人為「張淨硯」之同仁堂廣告傳單等在卷可查
    （分見他卷第9至17頁、第30至44頁、第27頁、第26頁及第
    28至29頁），足認張秋美前述證述與事實相符，堪予採信。
    參以上開張秋美與廖瑀瑄間之通話譯文，張秋美與廖瑀瑄接
    觸之初，張秋美即開始推銷同仁堂公司坐月子餐，而係於談
    話後段時，張秋美始介紹廣和公司產品供廖瑀瑄選擇，期間
    張秋美雖未直接批評廣和公司產品，但卻以價格高低、餐點
    變化及中藥調理等事項，使客戶認知同仁堂公司產品優於廣
    和公司，進而選擇同仁堂公司產品。張秋美此舉非但與前開
    委任契約相背，亦違背廣和公司委任其推銷產品之任務。而
    廣和公司亦因廖瑀瑄選擇同仁堂公司產品，致受有營業利益
    減少之損害，甚為明確。
  (三)證人即廣和公司調理師乙○○於偵查中指稱：甲○○曾介紹
    伊至同仁堂公司、因甲○○在廣和公司待的不好，而同仁堂
    公司待遇不錯，甲○○就介紹至同仁堂公司擔任銷售經理，
    並曾帶同至同仁堂公司等語（見他卷第131至132頁）。於原
    審審理時證稱：甲○○曾聯繫伊，帶伊與張秋美至同仁堂公
    司，當時甲○○還在廣和，是在看過同仁堂公司之後。都是
    甲○○發號施令、叫我們做什麼之類等語（見原審卷第162
    、166頁）；復參以證人即同為廣和公司調理師丙○○於偵
    查中證稱：甲○○曾打電話予伊說同仁堂公司有工作機會等
    語，於原審審理時結證稱：甲○○曾僅帶伊至同仁堂公司一
    、二次等語（見原審卷第196頁）；證人即同案被告張秋美
    亦於原審審理時證稱：甲○○於廣和公司開始沒有底薪時，
    曾介紹伊至同仁堂公司，伊與甲○○於94年12月1日，在同
    仁堂公司一同簽訂經銷合約，並擔任區經理職務等語明確（
    見原審卷第203頁、第209至210頁）。是自證人乙○○、丙○○及張秋美之上開證述以觀，被告非但曾與同仁堂公司為
    接觸，亦曾多次介紹及帶同證人乙○○、張秋美及丙○○至
    同仁堂公司。
  (四)又查，張秋美係以「張淨硯」之名義銷售同仁堂公司坐月子
    餐，此觀前開張秋美與廖瑀瑄之通話譯文及卷附載有「張淨
    硯」之同仁堂公司名片及聯絡人為「張淨硯」之同仁堂公司
    廣告傳單各一份即明。且張秋美於偵查中亦證稱：是甲○○
    幫伊做名片，當初甲○○帶伊進去同仁堂做時，擔心與廣和
    會有糾紛，所以另取一個名字等語（見偵卷第24頁）。足認
    被告係為免糾紛或避免廣和公司知悉，始指示張秋美另以「
    張淨硯」之名對外銷售同仁堂公司產品。另張秋美於原審審
    理復證稱：甲○○介紹伊至同仁堂公司上班，係向伊表示可
    以除了廣和公司之收入外，另可以增加收入等情明確（見原
    審卷第204頁）。再者，證人丙○○於原審審理時亦證稱：
    當時甲○○介紹伊去同仁堂坐月子餐的業務，並沒有要伊把
    廣和公司的工作辭掉... 她只是跟伊說有這樣的工作機會，
    看伊有沒有想要增加收入，但伊實際上並沒有參加同仁堂的
    任何業務... 伊所謂增加收入是多一份薪水嗎等語明確（見
    原審卷第193至194頁）。是被告甲○○除多次介紹及帶同證
    人張秋美、丙○○與同仁堂公司接觸外，且均以「增加收入
    」為由，促使張秋美及丙○○至同仁堂公司，又被告均未提
    及要求張秋美、丙○○先自廣和公司離職，再至同仁堂公司
    乙節，復於張秋美與同仁堂公司簽約後，再指示張秋美以「
    張淨硯」之名義對外銷售同仁堂公司坐月子餐，以避免與廣
    和公司有糾紛，顯見被告應有以「兼職」為由，向張秋美、
    丙○○等人介紹可藉以至同仁堂公司工作銷售產品以增加收
    入等事實，已屬明確。
  (五)又張秋美於原審審理時曾證稱：伊會知道甲○○有到同仁堂
    公司工作，是因為是甲○○介紹我們去同仁堂，一進去就是
    大家一起作，伊出餐的產品訂單都是傳真到甲○○他家...
    廖瑀瑄的合約書有傳真給甲○○... 是甲○○叫伊傳的等語
    屬實（見原審卷第209至211頁）；另乙○○於偵查中亦稱：
    甲○○說如果要出貨或出餐，就傳真到他家去等語（見他卷
    第132頁），於原審審理時證稱：甲○○說若要出貨或出餐
    ，要傳真到他家去的意思，就是由甲○○統籌、出餐... 傳
    真的資料就是訂購單、訂餐... 當時甲○○還在廣和，是看
    過同仁堂公司之後。都是甲○○發號施令，叫我們作什麼之
    類的等語屬實（見原審卷166頁），且被告亦自承：張秋美
    曾將訂單傳真至他家（見原審卷第224頁）、張秋美賣同仁
    堂貨品時，沒有離開廣和公司等節（見偵卷第35頁）。是被
    告既先以兼職、增加收入為由，促使張秋美至同仁堂公司銷
    售商品，復為免與廣和公司糾紛，又指示張秋美以「張淨硯
    」名義銷售同仁堂公司產品、並印製名片、廣告傳單，且知
    悉張秋美仍於廣和公司任職期間內，並已銷售同仁堂公司產
    品後，又再指示張秋美將訂單傳真至其住處，當足徵其雖非
    廣和公司員工，但竟夥同張秋美於仍任職廣和公司，為該公
    司處理事務之期間，由張秋美違背其任務，銷售同仁堂公司
    產品予廖瑀瑄，復由被告將張秋美所傳真之訂單向同仁堂公
    司聯繫訂貨、出餐事宜，其與具廣和公司員工身分之張秋美
    ，有共同違背任務而銷售同仁堂公司產品之犯行，至為明確
    。
  (六)雖被告仍以前揭情詞置辯，並於偵查中提出其勞工保險被保
    險人投保資料明細表、存摺影本、存證信函及郵政匯票等件
    為證（見他卷第105至114頁），然查：
  1.本件公訴人係以被告就張秋美違背任務銷售同仁堂之產品予
    廖瑀瑄之犯行間，有犯意聯絡與行為分擔，而認被告應與具
    廣和公司員工身分之張秋美論以共同正犯，並非就被告任職
    廣和公司之期間有無違背其任務，而銷售同仁堂商品之事實
    提起公訴，是被告上開關於其自94年11月起，即已自廣和公
    司離職等辯詞縱為屬實，亦與本件犯罪事實無涉，前開所辯
    尚有誤會。
  2.被告另辯稱：從未在同仁堂公司上班云云，然乙○○於原審
    審理時即證稱：曾看過同仁堂的DM（按即廣告傳單）上夾有
    「魏敘安」（即被告甲○○之另名）名片等情（見原審卷第
    164頁），另參以卷附載有「魏敘安」之同仁堂公司名片一
    紙（見他卷第138頁），該「魏敘安」名片上所載之行動電
    話號碼恰與被告於95年3月4日製作警詢筆錄時之行動電話號
    碼相同。若被告所辯屬實，則何以同仁堂公司廣告傳單上會
    夾有被告之名片，而任由收到廣告傳單之潛在客戶，與未曾
    至同仁堂公司工作被告為聯繫之理？又何以同仁堂公司之人
    員及他人得以知悉被告之行動電話門號並登載於該「魏敘安
    」之名片上？是被告上開所辯，顯與一般事理不合，殊難採
    信。
  3.被告又辯稱：係因同仁堂公司之丁○○家中無傳真機，伊僅
    將傳真之訂單轉予丁○○云云。然依卷附載有「張淨硯」之
    同仁堂公司廣告傳單內即已載明同仁堂公司之傳真號碼，張
    秋美若已推銷成功，本可直接將訂單傳真予同仁堂公司，何
    有透過甲○○轉交之理？若非被告將張秋美之業績納為其業
    績之一部，或由被告全數統籌同仁堂公司坐月子餐之訂、出
    餐事宜，張秋美又何需多此一舉徒增不便？是被告所辯，亦
    與客觀事證不符，難以採信。
  (七)綜上，被告上揭所辯，核係事後卸責之詞，不足採信。本件
    事證明確，被告犯行堪以認定，應依法論科。
三、按被告行為後，94年2月2日修正公布之刑法，已於95年7月1
    日生效施行（以下簡稱修正前、後刑法），其中第2條第1項
    「行為後法律有變更者，適用行為時之法律。但行為後之法
    律有利於行為人者，適用最有利於行為人之法律」之規定，
    係規範行為後法律變更所生新、舊法律比較適用之準據法，
    於刑法修正施行後，自應適用該修正後之第2條第1項之規定
    ，為「從舊、從輕」之比較；又比較新舊法時，應就罪刑有
    關之共犯、未遂犯、想像競合犯、牽連犯、連續犯、結合犯
    ，以及累犯加重、自首減輕暨其他法定加減原因（如身分加
    減）與加減例等一切情形，綜其全部罪刑之結果而為比較後
    ，再適用有利於行為人之法律處斷，而不得一部割裂分別適
    用不同之新、舊法（最高法院24年上字第4634號、29年上字
    第964號判例意旨及最高法院95年度第8次刑事庭會議決議參
    照）。經查，
  (一)95年7月1日施行之修正後刑法第33條第5款規定，已將原罰
    金刑最低額度由銀元一元（相當於新臺幣三元），提高為新
    臺幣一千元以上，且以百元計之，比較新、舊法結果，應以
    行為時法律即修正前刑法第33條第5款規定有利於被告。
  (二)被告行為後，刑法施行法增訂之第1條之1亦於95年7月1日施
    行，刑法第342條第1項所定罰金刑部分，原係依罰金罰鍰提
    高標準條例第1條前段規定提高10倍，並以銀元作為計算單
    位，因增訂之刑法施行法第1條之1之包裹式修正，亦隨同修
    正，修正前後其貨幣單位雖有更異，但適用結果之罰金額度
    則無二致，就刑罰權之內容而論，並無有利或不利之情形，
    非屬法律變更之範疇，自應依法律適用之原則依修正後規定
    論處。
  (三)修正後刑法第28條，係將修正前共同正犯包括「陰謀共同正
    犯」及「預備共同正犯」之範圍，縮小在著手「實行」犯罪
    概念下共同參與行為者為限，始成立共同正犯，故將原條文
    文字「實施」修正為「實行」，應認共同正犯之範圍已有變
    更，屬法律變更。經比較新、舊法，應以新法較有利於被告
    ，自應依刑法第2條第1項但書規定適用修正後刑法之規定論
    處。
  (四)新修正刑法第31條第1項規定：「因身分或其他特定關係成
    立之罪，其共同實行、教唆或幫助者，雖無特定關係，仍以
    正犯或共犯論。但得減輕其刑」，與修正前第31條第1項規
    定相較，除部分文字修正外，增設但書「得減輕其刑」之規
    定。此一修正，雖非犯罪構成要件之變更，但顯已影響行為
    人刑罰之法律效果，自屬法律變更，依新法第2條第1項規定
    ，比較新、舊法結果，自應以修正後刑法第31條第1項有「
    得減輕其刑」之規定，較有利於被告。
  (五)被告行為時之刑法第41條第1項前段規定：「犯最重本刑為
    五年以下有期徒刑以下之刑之罪，而受六個月以下有期徒刑
    或拘役之宣告，因身體、教育、職業、家庭之關係或其他正
    當事由，執行顯有困難者，得以一元以上三元以下折算一日
    ，易科罰金」。而該折算標準，修正前罰金罰鍰提高標準條
    例第2條前段（已於95年5月17日修正公布，並自同年7月1日
    起刪除）規定，就其原定數額提高為一百倍折算一日，則本
    件被告行為時之易科罰金折算標準，應以銀元三百元即新臺
    幣九百元折算一日。惟95年7月1日修正施行之刑法第41條第
    1項前段則規定：「犯最重本刑為五年以下有期徒刑以下之
    刑之罪，而受六個月以下有期徒刑或拘役之宣告者，得以新
    臺幣一千元、二千元或三千元折算一日，易科罰金」。經比
    較修正前、後易科罰金之折算標準，自以修正前之規定較有
    利於被告（以新臺幣九百元折算一日），依前揭說明，應依
    刑法第2條第1項，適用修正前刑法第41條第1項前段規定，
    諭知易科罰金之折算標準。
四、核被告甲○○所為，係犯刑法第342條第1項之背信罪。被告
    與同案被告張秋美間就該犯行，有犯意聯絡與行為分擔，應
    論以共同正犯，被告雖非廣和公司員工，然其與張秋美共同
    實施背信犯行，依修正後刑法第31條第1項之規定，以共同
    正犯論。
五、原審經審理結果，本於相同事證，認被告所為共同背信犯行
    ，罪證明確，適用刑法第2條第1項、第28條、第342條第1項
    （原判決漏載第1項）、第31條第1項，修正前第33條第5款
    、第41條第1項前段，刑法施行法第1條之1，廢止前罰金罰
    鍰提高標準條例第2條，現行法規所定貨幣單位折算新臺幣
    條例第2條，中華民國96年罪犯減刑條例第2條第1項第3款、
    第7條、第9條等規定，並審酌被告之犯罪動機、所得財物非
    鉅、生活狀況及犯罪所生危害，迄未與告訴人和解，犯後猶
    飾詞否認，並無悔意等一切情狀，量處有期徒刑三月及諭知
    易科罰金之折算標準，並以被告犯罪時間在96年4月24日以
    前，合於減刑要件，應依法減其刑期二分之一。經核其認事
    用法，尚無不合（修正刑法第28條應較有利於被告，原審此
    部分法律見解尚有可議，惟無礙於判決結果，毋庸予以撤銷
    ），量刑亦稱妥適。被告猶以證人係在公司脅迫下為不實之
    證言、伊僅代收傳真訂單等語為由，提起上訴，並無理由，
    應予駁回。
據上論斷，應依刑事訴訟法第368條，判決如主文。
本案經檢察官田炳麟到庭執行職務
中    華    民    國    98    年    6     月    23    日
                  刑事第十庭審判長法  官  楊炳禎
                                  法  官  李春地
                                  法  官  朱光仁
以上正本證明與原本無異。
不得上訴。
                                  書記官  王宜玲
中    華    民    國    98    年    6     月    25    日


司法院資訊處製作；財團法人民間司法改革基金會備份。
